最高法院刑事判決　　　　　　　　　　　　　　　九十三年度台上字第三四九六號
　　上　訴　人　甲○○
右上訴人因殺人案件，不服台灣高等法院台中分院中華民國九十三年四月三十日第二
審更審判決（九十三年度上重更(八)字第五號，起訴案號：台灣台中地方法院檢察署八
十六年度偵字第二五八五六號），提起上訴，本院判決如左：
    主  文
原判決撤銷，發回台灣高等法院台中分院。
    理  由
本件原判決認定上訴人甲○○於民國八十五年間，與被害人林麒童合夥，和林麒童公
司之客戶對作外匯投資事業。同年十月間，林麒童要拆夥，因而發現上訴人在合夥期
間，曾挪用林麒童公司客戶（亦為員工）款項新台幣（下同）一百二十萬元，林麒童
為此甚為不悅，於同年十一月八日夥同二名不詳姓名男子，將上訴人挾持外出催討債
務，上訴人之叔劉東陽報警處理，但上訴人已於途中乘隙逃離，上訴人亦未提出告訴
，警方即未深究。嗣林麒童於八十六年三月間，要求上訴人開具面額各一百四十萬元
之本票三張以為保證，並要上訴人先償還二十萬元，嗣後每月皆須還款二萬元。上訴
人依約償還到八十六年七月份，發現林麒童未將其償還之款項交給公司客戶，即未再
繼續給付。林麒童除繼續催討外，並向上訴人揚稱：若未繼續償還，將向法院聲請本
票強制執行，且將找人追討，並對其家人不利。上訴人為釐清與林麒童間之上開債務
關係，遂於八十六年十二月二十六日上午九時許，打電話給林麒童，林麒童接聽後即
掛斷電話。上訴人乃駕駛其配偶黃秋芬所有ＨＫ｜五０一六號自用小客車，至台中縣
大甲鎮○○路二五八號林麒童住處，於同日上午九時三十分許抵達，按林麒童住處之
門鈴，林麒童在二樓表示不欲會見上訴人，上訴人佯稱要還錢，林麒童仍不予接見。
同日上午九時四十分許，林麒童之父親林銀河欲外出看病，上訴人除向林銀河問好外
，因其駕駛之汽車擋住林銀河之機車車道，上訴人乃將車開到隔壁，讓林銀河離開後
再停回原處繼續按門鈴。此後林麒童之母即被害人林陳珠出來開門，但仍拒絕讓上訴
人上樓找林麒童，並關門，上訴人即繼續按鈴，林陳珠又開門，上訴人佯稱欲還錢給
林麒童，林陳珠表示錢由其轉交即可，上訴人再佯稱：錢需當面與林麒童點清，林陳
珠不疑有他，乃開門讓上訴人進入，上訴人即逕上二樓見林麒童，林麒童詢問到底帶
多少錢，上訴人表示錢未帶在身上，但如雙方把事情談好即可給錢，並請林麒童返還
本票，雙方因此發生爭執，林麒童不悅，叫上訴人出去，並表示：「到時你未準備錢
，你就知道我怎麼做了」等語，上訴人即下樓駕車離去。上訴人車行至台中縣大甲鎮
○○路八十九號大裕五金行時，因不滿林麒童上開作為，又恐林麒童對家人不利，遂
萌殺害林麒童之犯意，於同日上午九時五十分許，向大裕五金行購買西瓜刀一把後，
再開車折返林麒童住處，持該刀並按林麒童住處之對講機，向林麒童佯稱：已帶錢來
要當面交付等語，林麒童表示沒空而稱祇要將錢匯進戶頭即可，上訴人未見到林麒童
不願罷休，再佯稱：錢既已領出，不會花太多時間，林麒童不耐只有應允，惟係由林
陳珠前來應門，但林陳珠仍不願讓上訴人進入屋內，表示錢由其轉交再由林麒童開收
據即可，因林麒童在忙，上訴人佯裝回車內拿東西，實際係將西瓜刀放回車上，上訴
人為恐林陳珠阻礙其殺害林麒童，隨即回身以雙手勒昏林陳珠，又恐頃刻甦醒而礙事
，乃再將林陳珠抱到汽車後行李廂中，以此非法方法剝奪其行動自由，再持西瓜刀直
上二樓找林麒童，上樓時間約為同日上午十時十三分許，適林麒童正在講電話，上訴
人即持西瓜刀往其頸部砍殺，林麒童見狀以手擋住，但頸部仍被砍到，林麒童接著轉
身抗拒並辱罵「姦你娘」，上訴人又接續朝林麒童砍二、三刀，林麒童因而倒地，但
旋又站起，上訴人見狀，即持該西瓜刀朝林麒童身體亂砍，致林麒童受有右頸部十五
〤六公分不規則切砍傷氣管切砍斷裂、左頸部六至七處八至十二公分長、五公分深砍
傷頸椎骨折、左前額六〤二公分砍殺傷顱骨骨折、左上臂八〤四公分砍殺傷等傷害，
因而當場氣絕死亡。上訴人洩憤之餘，惶恐之情陡生，為湮滅證據，即取置於車內之
塑膠衣櫥包裹屍體，拖到汽車後座，適時聽到後行李廂中林陳珠之叫聲，上訴人乃立
即開車，約五分鐘後即近當日上午十一時許，至台中縣大甲鎮○○路八十號、八十四
號民宅前之街道，即大甲鎮文昌國小操場圍牆（文昌國小操場下面為停車場）附近，
因林陳珠仍未停止喊叫，上訴人遂將車停在路旁，打開後行李廂欲加制止，因制止無
效，恐遭他人發覺，倉惶之下另起殺人犯意，持該西瓜刀猛砍林陳珠頸部一刀，致林
陳珠受有左頸部十八〤五公分砍殺傷失血死亡。嗣上訴人將車駛至台中縣石岡鄉○○
○○道路石東枝二十七號電桿前約十公尺處，基於遺棄屍體之犯意，先將林麒童之屍
體連同西瓜刀一把丟棄滾落崖下，即接續打開汽車後行李廂之車蓋，以黃秋芬放在車
內用來裝書之黑色塑膠袋將林陳珠之屍體包裹後，以同一手法丟棄滾落崖下，意圖湮
滅其殺人證據。上訴人在殺人棄屍後，開車回家洗滌車內殘留之血跡，並剪頭髮。嗣
因林麒童屋內及騎樓附近留下大片血跡，為鄰人陳炳金發現，於同日上午十一時五十
分報警，警方據報前往現場調查，經聞訊趕回之林銀河指稱：上訴人不久前曾來找林
麒童，且二人有債務糾紛，並提供上訴人之汽車車號，警方乃循線找到上訴人，並至
上訴人住處查證，詢問其案發時之行蹤。上訴人起初否認有殺人行為，直到警察在其
車內查到血跡反應，認其涉有殺人棄屍重嫌，欲帶往查察行蹤，上訴人上車後，始向
警方承認上開殺人行為，但仍不供出棄屍地點。直到同年十二月二十七日上午十時，
警方始在上開棄屍地點尋獲林麒童、林陳珠之屍體及西瓜刀一把。林陳珠之屍體因遭
動物啃食，除左頸部十八〤五公分砍殺傷外，尚有五官失落啃食傷、左上臂部分失落
啃食傷之傷害。上訴人經警押至現場，乃當面向台灣台中地方法院檢察署檢察官坦承
該二具屍體確為其所殺害丟棄無誤，並供述其行兇經過等情。因而將第一審判決撤銷
，就上訴人殺害林麒童及遺棄林麒童屍體部分，依牽連犯從一重仍論處其殺人罪刑（
處死刑，褫奪公權終身），對上訴人剝奪林陳珠行動自由、殺害林陳珠及遺棄林陳珠
屍體三罪間，亦依牽連犯從一重仍論以殺人罪刑（處無期徒刑，褫奪公權終身），並
定其應執行死刑，褫奪公權終身，復認上訴人先後將二具屍體丟棄滾落崖下，係同一
遺棄屍體罪之接續犯。固非無見。
惟查：(一)、刑法第五十五條之牽連犯，係原構成兩個以上獨立可罰之罪，基於訴訟經
濟及罪刑均衡等原則之刑事政策考量，由法律規定僅從其最重之一罪處斷，其餘輕罪
不再論科，此即學理上所稱之裁判上一罪或處斷上一罪。又接續犯者，指單獨可以構
成犯罪之數個行為，利用同一機會在同一時、地實施犯罪，受包括之評價，被認為祇
應成立一罪，學理上謂為包括之一罪或實質上之一罪。故行為人之某一行為與他行為
間，如有以犯該罪之方法行為犯他罪，或以犯一罪之結果行為犯他罪之牽連犯關係時
，縱其中一罪為接續犯，然依刑法第五十五條之規定皆應從一重處斷之結果，自僅得
論以最重之裁判上一罪，而不得併合處罰。原判決事實欄確認上訴人之犯罪事實，於
理由四已說明上訴人先後殺死林麒童、林陳珠後，以同一汽車載至偏遠路旁，先將林
麒童屍體丟棄滾落崖下，再將林陳珠屍體丟棄滾落崖下，二遺棄屍體之行為係同時同
地實施，侵害同一社會善良風俗之法益，係觸犯同一遺棄屍體罪名之接續犯。復謂上
訴人所犯殺害林麒童罪及遺棄林麒童屍體罪，有牽連犯關係，從一重論以殺人罪，上
訴人剝奪林陳珠行動自由、殺害林陳珠及遺棄林陳珠屍體三罪間，亦有牽連犯關係，
從較重之殺人罪處斷。則縱如原判決所稱上訴人係於殺死林麒童後，方另行起意殺死
林陳珠，先後二次所犯殺人罪犯意各別，不能依公訴意旨認係基於概括犯意所為之連
續犯，然先後二次殺人罪分別因牽連犯所犯之遺棄屍體罪，既係接續犯之包括上一罪
，均從一重處斷之結果，全部俱應歸於裁判上一罪之關係，祇得論以最重之殺人一罪
，乃原判決竟就先後二次所犯之殺人罪，予以分論併罰，自有適用法則不當之違法。
本院於第三次發回更審已予指明，原判決仍未就此詳予研求，致原有瑕疵仍然存在。
(二)、原判決認定上訴人恐林陳珠阻礙其殺害林麒童，始將林陳珠勒昏後關在後行李廂
中（原判決第三頁第十六至十七行），理由亦說明上訴人殺害林麒童之前，為恐林陳
珠看見，始將林陳珠勒昏後關在「後車廂」（似為後行李廂之誤，見原判決第二十四
頁第二至三行）。倘若無誤，則上訴人妨害林陳珠自由之行為似與其「殺害林麒童」
之殺人行為間有方法、目的之牽連犯關係，原判決卻認妨害林陳珠自由之行為與「殺
害林陳珠」之行為有方法結果之牽連犯關係，亦屬前後理由矛盾之違誤。此部分實情
如何？自應予以調查根究明白。又上訴人究基於如何之犯意，將尚存活之林陳珠殺害
及將林麒童、林陳珠二人之屍體遺棄？其間法律關係為何？事關死刑重典及法律之適
用，原判決未予審明，亦有調查職責未盡之違法。(三)、採為判決基礎之證據資料，除
應具有證據能力，且須經過合法調查程序，而顯出於審判庭者，始與直接審理主義相
符合，否則其所踐行之訴訟程序，即屬違背法令。又卷宗內筆錄及其他文書可為證據
者，應向被告宣讀或告以要旨，為刑事訴訟法第一百六十五條第一項所明定。本件採
為判決基礎之相驗筆錄、相驗屍體證明書等證據（原判決第十一頁第四至五行），原
審未於審判期日宣讀或告以要旨，予上訴人辯論之機會，即據為上訴人不利之認定，
併有應於審判期日調查之證據而未予調查之違法。上訴意旨雖未指摘及此，惟係本院
得依職權調查之事項，應認原判決仍有撤銷發回更審之原因。
據上論結，應依刑事訴訟法第三百九十七條、第四百零一條，判決如主文。
中　　　華　　　民　　　國　　九十三　　年　　　七　　　月　　　八　　　日
                              最高法院刑事第十一庭
                                  審判長法官  張　淳　淙
                                        法官  謝　俊　雄
                                        法官  蘇　振　堂
                                        法官  張　春　福
                                        法官  呂　丹　玉
      右正本證明與原本無異
                                              書  記  官
中　　　華　　　民　　　國　　九十三　　年　　　七　　　月　　 十四 　　日
                                                                        Ｖ
